臺灣臺北地方法院民事裁定　100年度家聲字第459號
聲　請　人　王人和
代　理　人　周幸樺律師
相　對　人　王明俊
代　理　人　歐淑珠
上列當事人間請求定扶養費用事件，本院裁定如下：
    主      文
聲請駁回。
聲請費用由聲請人負擔。
    事實及理由
一、聲請人聲請意旨略以：聲請人為相對人之父親，然近10餘年
    來，相對人對聲請人之生活不聞不問，亦未給付聲請人扶養
    費用。聲請人係民國16年3月13日生，現年84歲，因年邁喪
    失工作能力，每月僅領取台北市政府中低收入老年生活津貼
    新台幣（下同）6,000元，導致經濟陷入困境，已不能維持
    生活：是以，聲請人現應屬不能維持生活而無謀生能力之人
    甚明，而相對人為聲請人之已成年之子女，相對人為法定扶
    養義務人，相對人自應按聲請人之需要，依其經濟能力，分
    擔扶養義務。依行政院主計處家庭收支報告所示聲請人居住
    之台北市98年度平均每人每月消費支出24,656元，扣除聲請
    人每月領得之中低收入戶補助6,000元後，每月尚須扶養費
    18,656元，惟聲請人為減輕相對人之負擔，僅請求相對人每
    月負擔聲請人扶養費用5,000元。相對人之代理人歐淑珠雖
    於100年7月21日到庭稱聲請人於離婚前、後都入監服刑，未
    扶養小孩云云。惟相對人係61年8月5日生，聲請人與歐淑珠
    係於69年1月28日離婚，聲請人於71年6月22日入獄，71年6
    月17日起算，羈押折底96日等情，可知聲請人與歐淑珠離婚
    時，相對人已年滿7歲，歐淑珠並自承離婚後，長女及相對
    人係由聲請人帶走云云，足見聲請人並非始終未負擔對相對
    人之扶養義務。爰請求相對人應自本聲請狀送達翌日起至聲
    請人死亡之日止，按月於每月1日前給付聲請人5,000元之扶
    養費用等語。
二、相對人則以：於相對人年幼時，聲請人經常與母親歐淑珠吵
    架，甚至會打母親，令相對人非常害怕。父母離婚後，由於
    相對人功課不好，寄住在叔叔家，直到小學4年級（就讀老
    松國小），這4年其間完全不曾有過父親之關愛，只有逢寒
    暑假時，母親會帶著姊弟3人坐車返回池上奶奶家，這是相
    對人最快樂之童年回憶。小學5年級轉至池上之福原國小就
    讀，相對人在此度過開心的童年，之後因聲請人出獄，相對
    人轉學至台北社子葫蘆國小就讀，並與聲請人同居人同住幾
    個月，之後聲請人不知去向，相對人再度回到母親身邊，並
    就讀明倫國中。後來母親去日本，相對人由堂叔王人淑照顧
    ，不久聲請人又出獄，並在家中開設小賭場，每天都有奇怪
    的人出入，但相對人仍鮮少看到聲請人。相對人國中畢業後
    ，輾轉在花蓮學修車、在姑姑家學印刷，後來回到台北叔叔
    家開始工作、讀書，聲請人在相對人求職過程中從未曾出現
    ，相對人對聲請人有很多之不諒解及恨意，爰請求免除扶養
    義務，駁回聲請人之聲請等語。
三、按直系血親相互間，互負扶養之義務。受扶養權利者，以不
    能維持生活而無謀生能力者為限。前項無謀生能力之限制，
    於直系血親尊親屬，不適用之。民法第1114條第1款、第
    1117條定有明文；故扶養義務之發生，一方面，須於權利人
    有扶養必要狀態；另一方面，須於義務人有扶養可能狀態，
    兩要件均缺，或其中缺一，則無扶養義務之可言。所謂扶養
    必要狀態者，不能依自己之資產或勞力營生之謂，不能維持
    生活者，主要指其資產，而無謀生能力，則主指其勞力而言
    ，此要件於直系血親卑親屬扶養直系血親尊親屬不適用之，
    因我國重視孝道，此道德經濟基礎為報反哺之恩故也。惟民
    法第1118條規定：「因負擔扶養義務而不能維持自己生活者
    ，免除其義務。但受扶養權利者為直系血親尊親屬或配偶時
    ，減輕其義務。」、第1118條之1亦明定：「受扶養權利者
    有下列情形之一，由負扶養義務者負擔扶養義務顯失公平，
    負扶養義務者得請求法院減輕其扶養義務：一、對負扶養義
    務者、其配偶或直系血親故意為虐待、重大侮辱或其他身體
    、精神上之不法侵害行為。二、對負扶養義務者無正當理由
    未盡扶養義務。受扶養權利者對負扶養義務者有前項各款行
    為之一，且情節重大者，法院得免除其扶養義務。」。蓋此
    際仍令負完全扶養義務，有違事理之衡平，宜賦予法院衡酌
    扶養本質，兼顧受扶養權利者及負扶養義務者之權益，依個
    案彈性調整減輕或免除扶養義務也。
四、查聲請人為16年3月13日生，現年84歲，領有台北市政府中
    低收入老人生活津貼每月6,000元，而相對人為聲請人之子
    女，為聲請人之第一順序扶養義務人，聲請人與相對人之母
    歐淑珠已於69年1月28日離婚之事實，有戶籍謄本、台北市
    政府社會局函在卷可稽。本院調閱兩造之財稅資料，聲請人
    尚有土地5筆，財產總額2,098,525元，而相對人98年度僅有
    薪資所得303,666元，99年度薪資所得為357,750元，除此之
    外並無恆產，相較於聲請人之資產達2百餘萬元，尚難認聲
    請人有不能維持生活之情，亦無其他事證足證相對人之經濟
    生活條件優於聲請人，而有請求相對人負擔扶養義務之必要
    。況依證人歐淑珠即相對人母親證稱：聲請人有錢就去玩女
    人，只有在連牛奶錢都拿不出來時，伊向聲請人要錢，聲請
    人才會拿給伊，但也不多，聲請人對小孩完全沒有責任感，
    沒有照顧小孩，都是聲請人三弟幫忙等語。（見本院100年9
    月15日非訟事件筆錄）；證人王素霞即聲請人妹妹證稱：聲
    請人與歐淑珠離婚前，由大家庭一同照顧小孩，離婚後聲請
    人與歐淑珠約定2個大的孩子跟聲請人，小的跟歐淑珠，2個
    小孩由聲請人帶去社子（原筆錄誤載為汐止）與另一個小姐
    同住，相對人國中後大部分由叔叔照顧，都是斷斷續續的等
    語（見本院100年8月15日非訟事件筆錄）。又自相對人出生
    起至年滿20歲止（即61年8月5日起至81年8月5日止），聲請
    人曾於71年6月22日入監，72年7月26日因縮短刑期假釋出獄
    ；73年5月4日入監，74年4月6日因徒刑執行完畢出監；76
    年7月16日入監，79年11月22日因縮短刑期假釋出監；此有
    臺灣高等法院前案紀錄表附卷可稽。綜上，堪認聲請人因多
    次入獄服刑，鮮少能照顧、陪伴相對人成長，相對人自幼即
    在叔叔、姑姑及母親家中度過，由不同之親屬照顧，聲請人
    對相對人未盡保護教養扶養義務，則相對人反哺之道德基礎
    並不存在。相對人自國中畢業後即需求職努力謀生，聲請人
    未盡扶養義務，且情節重大，若仍令相對人負擔扶養義務則
    顯失公平，其扶養義務應予免除。綜上所述，本件聲請人無
    受扶養之必要狀態，相對人不應負擔扶養聲請人之義務，從
    而，聲請人提起本件聲請，自不應准許，應予駁回。
五、依非訟事件法第21條第2項、民事訴訟法第78條，裁定如主
    文。
中    華    民    國   100    年    10    月    31    日
                  家事法庭法  官  李莉苓
以上正本係照原本作成。
如不服本裁定，應於裁定送達後10日內，以書狀向本院提出抗告
，並繳納抗告費新臺幣1,000元。
中    華    民    國   100    年    11    月    1     日
                          書記官  譚鈺陵